---
title: "EC551 TD1 : Statistiques univariées"
author: Guillaume Franchi
number-sections: true
number-depth: 2
number-offset: 0
---

*Les données présentées dans ce TD ont été simulées à des fins pédagogiques, et ne reflètent en aucun cas la réalité du terrain.*

# Exercice 1

Le jeu de données `salaires.csv`, disponible sur connect, contient l'expérience *(en mois)* et le salaire annuel *(en milliers d'euros bruts)* des 954 salariés d'une entreprise.

```{r echo=FALSE,eval=FALSE}
library(tidyverse)
library(GGally)
library(RColorBrewer)
salaires <- read.csv("salaires.csv",row.names = 1) %>%
  mutate(Experience=ceiling(Experience),
         Salaire=round(Salaire,1))
write.csv(salaires,file="salaires_bis.csv")
```

1)  Pour chacune des variables *Experience* et *Salaire*, effectuer sur R un résumé statistique contenant

-   la moyenne;
-   l'écart-type;
-   la médiane;
-   les quartiles Q1 et Q3;
-   le MAD *(fonction `mad()`)*.

On pourra utiliser les fonctions `summary()`, `mean()`, `sd()`, `median()` ou `quantile()`.

2)  Déterminer les individus de l'entreprise qui peuvent être considérés comme des outliers.

3)  Pour chacune des variables, représenter :

-   Un boxplot;
-   Un histogramme.

Le nombre $k$ de classes sera choisi avec la **formule de Yule**: $$ k= 2.5\times n^{0.25}.$$

# Exercice 2

On considère le jeu de données `frenes.cv`, disponible sur connect. On y a recensé 277 forêts en indiquant

-   La proportion de frênes dans chacune des forêts;
-   Un indice de pluviométrie annuelle;
-   Un indice de température annuelle;
-   Un indic ede pH du sol;
-   Un indice de concentration de nitrates (NO3) dans le sol;
-   La présence ou non d'un charançon nuisible;
-   Si la forêt est exploitée ou non.

```{r echo=FALSE,eval=FALSE}
frenes <- read.csv("frenes.csv",row.names = 1)
```

On s'intéresse dans un premier temps à l'impact du charançon sur ces forêts.

1)  Effectuer un résumé statistique des deux variables qualitatives *Charancon* et *Exploitation*.

2)  Représenter graphiquement ces deux variables par un diagramme en barres.

3)  Réaliser la table de contingence de ces deux variables *(fonction `table()`)*, et représenter par un diagramme en barres la variable *Charancon* selon que la forêt soit exploitée ou non.

4)  Effectuer un résumé statistique de la variables *Frenes*, à la manière de l'**Exercice 1**.

5)  Réaliser un histogramme de la variable *Frenes*. Que constate-t-on ?

On choisira le nombre $k$ de classes avec la **formule de Sturges** : $$ k = 1+3.3\times \log_{10}(n) $$

6)  Réaliser un nouvel histogramme de la variable *Frenes*, en distinguant cette-fois ci selon l'absence ou la présence du charançon. De la même manière, réaliser un boxplot de cette variable.

On s'intéresse à présent à la concentration de nitrates dans les forêts étudiées.

7)  Réaliser un résumé statistique de la variable *NO3*, ainsi qu'un boxplot. Certaines forêts vous semblent-elles anormales ? Ces forêts sont-elles exploitées par l'homme ? Le charançon est-il présent dans ces forêts ?

8)  Déterminer le coefficient de corrélation entre les variables *Frenes* et *NO3*. Commenter.

9) Réaliser le nuage de points des varaibles *NO3* en abscisse et *Frenes* en ordonées. On coloriera les points selon la présence ou non du charançon dans la forêt. Commenter.